【裁判字號】    96,訴,899
【裁判日期】    971031
【裁判案由】    違反槍砲彈藥刀械管制條例
【裁判全文】
臺灣士林地方法院刑事判決               96年度訴字第899號
公  訴  人  臺灣士林地方法院檢察署檢察官
被      告  甲○○
                    樓
選任辯護人  翁顯杰律師
上列被告因違反槍砲彈藥刀械管制條例案件，經檢察官提起公訴
（96年度偵字第4102號），本院判決如下：
    主  文
甲○○犯非法製造爆裂物未遂罪，處有期徒刑貳年，併科罰金新
臺幣參萬元，罰金如易服勞役，以新臺幣參仟元折算壹日。
    犯罪事實
一、甲○○未經許可，於民國96年2 月間農曆春節期間之某日，
    ，在臺北縣淡水鎮○○路141 巷60弄35號13樓住處，基於製
    造爆裂物之犯意，以報紙包裹市售連珠炮，再以黃色不透明
    膠帶纏繞包覆成圓球型狀，並將連珠炮本身之爆引外露連接
    線香以便點燃，擬製造可引爆且具殺傷力之爆裂物，惟因上
    開爆裂物之殺傷力未能達到槍炮彈藥刀械管制條例規定之「
    殺傷力」而未得逞。嗣於96年3 月21日7 時許，為警查獲並
    扣得上開爆裂物1 顆。
二、案經臺北巿政府警察局移送臺灣士林地方法院檢察署檢察官
    偵查起訴。
    理  由
壹、程序部分：
一、關於扣案爆裂物之證據能力：
    扣案爆裂物1 顆乃警方持本院核發之搜索票，在被告甲○○
    上址住處扣得，有證人即執行搜索之員警乙○○證述（本院
    卷第50至54頁）、搜索票、搜索扣押筆錄、扣押物品目錄表
    各1 份、採證照片3 幀在卷可稽（偵查卷第13至19頁）。被
    告辯稱：員警於上址搜索時，發現該爆裂物並未立即扣押，
    係搜索完畢開車離開後，約過半小時，員警始又折返伊住處
    查扣爆裂物，爆裂物之扣押不合法云云。惟依證人乙○○證
    稱：伊與數名員警持搜索票前往被告上址住處搜索，搜索票
    記載之「案由」為「槍砲彈藥刀械管制條例」，先扣押毒品
    安非他命、吸食器、電子磅秤、分裝袋、身分證等物，同行
    員警在電視櫃下方找到上開爆裂物，外觀與市售連珠炮之外
    觀不同，先拍照存證，伊與同事在上址住處門外討論，認為
    該物應係爆裂物，故再行扣押該物，當時員警尚未離開被告
    住處，被告也同意員警查扣該爆裂物等語，經核與被告供稱
    ：員警發現扣案爆裂物時，並未立即扣押，研究後才又扣押
    等語相符（本院卷第24、55頁），堪認證人乙○○上揭證述
    屬實；且依上揭搜索票、搜索筆錄所示，准予搜索期間為96
    年3 月21日7 時起至96年3 月23日18時止，員警執行本件搜
    索起迄時間為96年3 月21日7 時起至同日8 時止，並未逾搜
    索票核可之搜索時間，且員警於搜索時已發現上開爆裂物，
    雖未立即扣押，於被告住處門外討論後才又加以扣押，惟員
    警並非於執行搜索完畢、已離開被告住處後，半途又折返上
    址重新搜索，業據證人乙○○上揭證述明確，足認員警並未
    違法扣押上開爆裂物；又除法律另有規定外，實施刑事訴訟
    程序之公務員，因違背法定程序取得之證據，其有無證據能
    力之認定，應審酌人權保障及公共利益之均衡維護，刑事訴
    訟法第158 條之4 定有明文，本件員警在對被告執行搜索前
    ，已向本院聲請核發對被告搜索之搜索票，執行搜索時間在
    本院核准搜索時間內，被告並供承同意員警查扣取走上開爆
    裂物（本院卷第55頁），扣押上開爆裂物顯未妨害被告權利
    ，經審酌人權保障及公共利益之均衡維護，依比例原則予以
    權衡，應認本件扣案爆裂物具證據能力。被告辯稱扣押不合
    法云云，殊無足採。
二、卷附內政部警政署刑事警察局96年6 月13日刑偵五字第0960
    089543號鑑驗通知書之證據能力：
    按被告以外之人，於審判外所為之陳述，除有特別規定外，
    不得為證據，刑事訴訟法第159 條第1 項定有明文。上開鑑
    驗通知書為臺灣士林地方法院檢察署檢察官指揮臺北縣政府
    警察局刑事警察大隊，依刑事訴訟法第208 條第1 項規定，
    囑託內政部警政署刑事警察局所為之鑑定（偵查卷第４１頁
    ），依刑事訴訟法第198 條、第206 條規定，其性質屬鑑定
    報告，且該鑑定報告對於鑑驗方法、鑑驗經過、鑑驗結果均
    有說明，依刑事訴訟法第159 條第1 項規定，屬傳聞法則之
    例外，應有證據能力。被告之辯護人辯稱：該鑑驗通知書為
    審判外書面陳述，無證據能力云云，自無足採。
貳、實體部分：
一、訊據被告甲○○固坦承於上開時地以黃色不透明膠帶將市售
    連珠炮纏繞包覆成圓球型狀，並將連珠炮本身之爆引外露連
    接線香之事實，惟矢口否認製造爆裂物犯行，辯稱：伊將用
    剩之市售連珠炮綁在一起，準備拜拜時再拿出來施放，未添
    加任何物品或改裝，並非製造爆裂物，伊不知道該爆裂物具
    有殺傷力云云。其辯護人辯稱：扣案爆裂物之構造及作用，
    均與市售之連珠炮相同，被告將之以報紙、膠帶包裝，縱使
    無法從外觀認知係一般爆竹，難謂包裝行為該當於「製造」
    爆裂物行為，被告係為防止小孩亂拿，才用報紙、膠帶包裝
    ，主觀上亦無「製造」犯意云云。按：
(一)槍砲彈藥刀械管制條例第4 條第1 項第2 款規定：彈藥，指
    各式槍砲（即火砲、肩射武器、機關槍、衝鋒槍、卡柄槍、
    自動步槍、普通步槍、馬槍、手槍、鋼筆槍、瓦斯槍、麻醉
    槍、獵槍、空氣槍、魚槍、改造模型槍及其他可發射金屬或
    子彈具有殺傷力之各式槍砲）所使用之砲彈、子彈及其他具
    有殺傷力或破壞性之各類炸彈、爆裂物；所謂爆裂物，係指
    其物有爆發性，且有破壞力，可於瞬間將人及物殺傷或毀損
    者而言（最高法院22年度上字第4131號判例參照）；依內政
    部86年11月24日（86）臺內警字第8670683 號函公告槍砲、
    彈藥之主要組成零件種類，火藥為爆裂物之主要組成零件（
    本院卷第89、90頁）；又所謂製造包括創製、改造、組合、
    混合、化合等行為在內，改造行為亦屬製造行為之一種（最
    高法院86年度臺上字第7558號、92年度臺上字第924 號判決
    參照）。經查，本件扣案爆裂物以黃色不透明膠帶纏繞成圓
    球型狀，總重560.9 公克，並外露一截長約15公分之連有線
    香之爆引，經以X 光透視並拆解膠帶後，發現內係以報紙包
    裝市售之連珠炮1 串，外露爆引係連珠炮本身之爆引，該市
    售連珠炮以報紙及黃色不透明膠帶包裝，改變為無法從外觀
    認知係一般爆竹，且爆引部分另以線香作為延滯裝置，亦改
    變其原本爆竹引爆之作用方式，其結構裝置已不同於原爆竹
    煙火構造，而成為另一結構完整，經點燃線香後，可引爆並
    具有殺傷力之爆裂物，係屬槍炮彈藥刀械管制條例所列管之
    爆裂物，有內政部警政署刑事警察局（下稱刑事警察局）96
    年6 月13日刑偵五字第0960089543號鑑驗通知書1 紙在卷可
    稽（偵查卷第39頁），且證人即承辦本件爆裂物鑑驗之刑事
    警察局偵查正丙○○證稱：市售連珠炮原為1 串，被告將該
    串連珠炮集合在一起，用膠帶密封起來，已改變市售連珠炮
    之外觀，被告加裝線香引信延滯燃燒的時間，亦改變市售連
    珠炮使用之爆引構造；扣案爆裂物之火源（點火裝置）為引
    燃線香之物，發火物為線香及引信，引信是用來引燃爆裂物
    ，線香可延滯點燃引信之時間，所含之煙火類火藥最低爆速
    為300 公尺，為公告之爆裂物主要組成零件，所產生之爆炸
    ，與市售連珠炮相同，會使光能及熱能瞬間增加，對人體會
    產生傷害，與市售連珠炮之殺傷力並無不同等語（本院卷第
    42 至47 頁、第49頁）；又扣案爆裂物經實際試爆，並與市
    售煙火（連珠炮）對照，扣案爆裂物與市售煙火之爆炸，均
    具有火花及爆燃效應，在最具有威力之適當距離對人體皮肉
    層能夠產生殺傷人之程度，有試爆光碟1 片（置於本院卷第
    86頁證物袋）、刑事警察局97年6 月6 日刑偵五字第097007
    3861號函1 紙（本院卷第85頁）、本院97年8 月22日勘驗筆
    錄、97年9 月24日審判筆錄各1 份（本院卷第98、99、112
    頁）可稽，可徵被告係將1 串市售連珠炮集合包裹成球狀，
    以報紙、膠帶加以纏燒密封，並將連珠炮原有爆引外露，連
    接線香作為延滯裝置，結構裝置顯不同於原市售連珠炮，且
    其外觀具有發火物（引信、線香），可以火力或電力或摩擦
    生熱或碰撞等火源（點火裝置）加以點燃，延伸引燃內含之
    煙火類低速火藥，產生爆炸現象，爆炸瞬間所生之光能及熱
    能，足以對人體產生殺傷力，堪認扣案爆裂物係改造市售連
    珠炮之另一結構完整、具有與市售連珠炮同等殺傷力之爆裂
    物（惟未達槍砲彈藥刀械管制條例所定之殺傷力，詳後述）
    ，被告製造爆裂物之行為，應堪認定。
(二)被告及辯護人雖辯稱：扣案爆裂物為市售連珠炮，因包裝外
    盒破損，為防止小孩亂拿，伊才以報紙、膠帶包裹，用報紙
    包起來係為避免砲竹散開，將引信外露係為提醒他人該物為
    鞭炮，連接線香是為了點燃炮竹時可以跑遠一點，伊主觀上
    並無「製造」爆裂物之犯意云云。惟本件扣案爆裂物之結構
    裝置與市售連珠炮不同，業如前述，而扣案爆裂物內部為市
    售煙火，含有火藥成分，為被告所明知，業據被告供承在卷
    （偵查卷第48頁），被告實無可能對所製造之物為爆裂物毫
    無認識；進者，依卷附扣案爆裂物之照片所示，被告以黃色
    不透明膠帶層層纏繞密封市售連珠炮，僅留一小縫隙供引信
    伸出外露連接線香供點火引爆，顯係刻意利用市售煙火加以
    改造，形成另一個形狀、引爆方式均與市售煙火不同之爆裂
    物，若被告意在保存未用罄之市售連珠炮，避免小孩玩耍發
    生危險，才以報紙、膠帶包起，何以不將連珠炮之引信一同
    包起，卻故意將引信外露，甚至連上線香，反而增加孩童不
    慎引燃之風險，足見被告並非為保存用剩之連珠炮而為該等
    包裝；且被告尚自承：其將引信連上線香，係為點燃時可以
    跑比較遠（本院卷第56頁），足見被告明知連接線香可延長
    引爆之時間，適足證明被告確有製造爆裂物之犯意，其改裝
    市售連珠炮，製造爆裂物之犯行甚明。被告及辯護人辯稱無
    製造爆裂物之犯意及行為云云，委無足取。
(三)被告另辯稱：伊對於扣案爆裂物具殺傷力並無認知云云，惟
    查，扣案爆裂物所含煙火類火藥為低速火藥，與市售煙火一
    樣會爆炸，爆炸產生之熱能及壓力，雖不會產生如同高速火
    藥爆炸之超壓、震波，仍可殺傷人，但殺傷力不大，業據證
    人丙○○證述明確（本院卷第46、47、49頁），扣案爆裂物
    經實際試爆，其爆炸情形與市售煙火之爆炸情形，均具有火
    花及爆燃效應，在最具有威力之適當距離，對人體皮肉層能
    夠產生殺傷人之程度，有刑事警察局97年6 月6 日刑偵五字
    第0970073861號函1 紙、試爆光碟1 片在卷可佐（本院卷第
    85、86頁），足認扣案爆裂物具有與等量市售煙火（連珠炮
    ）相同之殺傷力，而市售煙火（連珠炮）之引爆，在一定距
    離內，會對人體皮肉層產生傷害，係一般人認知之常識，被
    告並自承：其知道連珠炮會一直爆炸，所以在引信上連接香
    ，以便跑遠一點，才不會被炸傷，其知道鞭炮爆炸會使小孩
    受傷，鞭炮會炸傷人是常識（本院卷第57頁），足見被告明
    知扣案爆裂物內裝市售煙火，且市售煙火之爆炸會使人受傷
    ，則被告對於扣案爆裂物具有與等量市售煙火相同之殺傷力
    乙節，斷無不知之理。所辯被告主觀上無殺傷力之認知云云
    ，亦無足採。
二、次查，扣案爆裂物經送交刑事警察局實際試爆，並與市售煙
    火對照爆炸之情形，市售煙火（1 串，以纏繞方式引爆）自
    點燃引信至引信燃盡，費時約6 秒，開始爆炸至爆炸完畢，
    費時約3 秒；扣案爆裂物自點燃引信（不包含線香）至引信
    燃盡，費時約1 秒，開始爆炸至爆炸完畢，費時約2 秒，有
    本院勘驗筆錄1 份可參（本院卷第99頁），可徵扣案爆裂物
    與市售煙火之爆炸時間幾近相同，其爆炸作用並未強於市售
    煙火；證人即操作上開實際試爆過程之丙○○復證稱：扣案
    爆裂物實際爆炸後，其爆炸威力並未大於市售煙火，二者從
    引信點燃到爆炸作用完畢的時間，市售煙火作用時間較長，
    扣案爆裂物作用時間較短，雖有一些秒差，理論上扣案爆裂
    物殺傷力會大於市售煙火，但經實地檢測，作用之秒差對殺
    傷力並無影響；扣案爆裂物未含有TNT 黃色炸藥，並無判斷
    殺傷力之焦耳動能數據供參考；市售煙火之火藥不屬於槍砲
    彈藥刀械管制條例所管制之爆裂物，若將市售煙火中之火藥
    取出，集中置於容器，加上鋼珠或鐵釘，改變原來市售煙火
    之使用方式，增加其強度及威力，才會被認為是上開條例之
    爆裂物；伊試爆時將市售煙火整團攤放在地上點燃，煙火是
    一個一個燃燒，因係整團攤放地上點燃，故燃燒時間比以懸
    掛方式燃燒時間短，扣案爆裂物也是一個一個燃燒，但因爆
    引交錯在一起，燃燒時間更短，惟燃燒時間的縮短，對殺傷
    力並無影響；將市售煙火集中點燃，與將市售煙火懸掛逐一
    點燃，所產生的燃燒爆炸情形並無不同，只是作用時間比較
    快等語（本院卷第108 、109 、111 、112 頁），證人丙○○上揭證述，經核與扣案爆裂物實際試爆情形、本院勘驗筆
    錄相符，堪認所述扣案爆裂物內含煙火類火藥，與市售煙火
    相同，故爆炸力等同於等量市售煙火等語屬實。證人丙○○
    前於本院96年12月19日審理期日雖證稱：扣案爆裂物因密封
    ，會使其效用大於市售連珠炮、爆炸力會增強云云（本院卷
    第44、46頁），惟當時扣案爆裂物尚未經實際試爆，證人丙○○亦稱：扣案爆裂物未經試爆，所述爆炸力係其個人判斷
    （本院卷第44頁），故丙○○前稱扣案爆裂物爆炸力大於等
    量市售煙火，顯係其個人臆測，不足憑信，應以其嗣後依實
    際試爆之結果，證稱扣案爆裂物之爆炸力並未大於等量市售
    煙火為正確。另刑事警察局97年6 月6 日刑偵五字第097007
    3861號函雖認：本件爆裂物火藥重達560.9 公克，依爆炸密
    封作用及火藥集中引爆作用，其殺傷力理論上會大於等量之
    市售煙火云云（本院卷第85頁），惟查，扣案爆裂物總重56
    0.9 公克，惟內含之火藥重量為何，並未經拆解測量，刑事
    警察局上揭函文所稱之「560.9 公克」並非扣案爆裂物實際
    之火藥重量，又扣案爆裂物內含市售煙火，加以密封並不會
    使煙火類低速火藥改變成為高速火藥，僅增加物性，不會增
    加殺傷力，也不會有爆震波（本院卷第48、110 頁），業經
    證人丙○○證述在卷；又扣案爆裂物點燃引爆時，其內之連
    珠炮仍係一個一個爆炸，有試爆光碟1 片附卷可稽，且上開
    刑事警察局函所稱「扣案爆裂物之爆炸力理論上大於等量之
    市售煙火」，並非實際操作試爆過程之證人丙○○所加註之
    文字，亦經丙○○證述在卷（本院卷第109 頁），刑事警察
    局又未能就扣案爆裂物之爆炸力提出具體論據，所稱扣案爆
    裂物重達560.9 公克、密封作用及集中引爆，會使其殺傷力
    理論上大於等量市售煙火云云，顯係推論之詞，此部分之鑑
    定意見容有瑕疵，尚難遽予採認，除此外亦無其他證據足認
    扣案爆裂物具有槍砲刀械管制條例所定之「殺傷力」，堪認
    扣案爆裂物僅具有市售煙火之殺傷力。本件被告製造扣案爆
    裂物，因結構完整有爆炸之危險，具有與市售煙火相同之殺
    傷力，被告顯已著手於製造爆裂物之犯行，惟既無證據足認
    扣案爆裂物之殺傷力已具槍砲彈藥刀械管理條例之「殺傷力
    」，依罪疑唯輕原則，應認被告製造之爆裂物尚未生既遂之
    結果，惟並非無危險（仍具有市售煙火之殺傷力），其行為
    應屬未遂。綜上所述，本件被告非法製造爆裂物未遂之犯行
    ，事證明確，堪可認定，應依法論科。
三、核被告甲○○所為，係犯槍砲彈藥刀械管制條例第7 條第5
    項、第1 項之非法製造爆裂物未遂罪。公訴意旨認被告係犯
    同條例第7 條第1 項之製造爆裂物既遂罪，容有未洽，然此
    僅屬犯罪階段認定之不同，毋庸變更起訴法條。另槍砲彈藥
    刀械管制條例第7 條第4 項並未處罰持有製造未遂之爆裂物
    罪，是被告製造後持有扣案爆裂物之行為尚不構成犯罪。被
    告已著手於製造行為，惟未生既遂之結果，為未遂犯，依刑
    法第25條第2 項規定，按既遂犯之刑減輕之。被告將市售連
    珠炮包裹連接線香之製造犯行，固無足取，惟未供犯罪之用
    ，犯罪情狀尚非重大，以其所犯槍砲彈藥刀械管制條例第7
    條第1 項之法定本刑為死刑、無期徒刑或7 年以上有期徒刑
    相較，實屬情輕而法重，顯有可資憫恕之處，縱依未遂犯之
    規定減輕其刑，處以法定最低刑度，猶嫌過重，爰依刑法第
    59條之規定減輕其刑，並依法遞減之。爰審酌被告犯罪之動
    機、目的、手段，及對社會治安造成潛在之危險，所為實不
    足取，惟念其所製造之爆裂物數量僅有1 顆，僅含低速煙火
    類火藥，且未持之犯罪等一切情狀，量處如主文所示之刑，
    併科罰金部分並諭知易服勞役之折算標準。
四、扣案爆裂物1 顆，雖為被告所有因本件犯罪所生之物，惟於
    鑑定時已試爆分解，失去其效能，堪認已滅失，爰不予宣告
    沒收。
據上論斷，應依刑事訴訟法第299 條第1 項前段，槍砲彈藥刀械
管制條例第7 條第1 項、第5 項，刑法第11條前段、第25條第2
項、第42條第3 項前段，判決如主文。
本案經檢察官游儒倡到庭執行職務。
中    華    民    國    97    年    10    月    31    日
                  刑事第三庭審判長法  官  杜惠錦
                                  法  官  梁哲瑋
                                  法  官  陳美彤
以上正本證明與原本無異。
如不服本判決，應於收受送達後10日內向本院提出上訴書狀，其
未敘述上訴理由者，應於上訴期間屆滿後20日內向本院補提理由
書狀（均須按他造當事人之人數附繕本）。
                                  書記官  賴麗容
中    華    民    國    97    年    10    月    31    日
附錄本判決論罪法條全文
槍砲彈藥刀械管制條例第7條第1項、第5項
未經許可，製造、販賣或運輸火砲、肩射武器、機關槍、衝鋒槍
、卡柄槍、自動步槍、普通步槍、馬槍、手槍或各類砲彈、炸彈
、爆裂物者，處死刑、無期徒刑或7 年以上有期徒刑；處徒刑者
，併科新臺幣3 千萬元以下罰金。
第1項至第3項之未遂犯罰之。


司法院資訊處製作；財團法人民間司法改革基金會備份。
